臺灣高等法院臺中分院民事判決
110年度上字第119號
上  訴  人  林采薇  

            林采霏  
兼上二人
法定代理人  鍾秀美  
上  訴  人  林禎祿  
            彭坤妹  
共      同
訴訟代理人  王瀚興律師                    
被  上訴人  周芷翎  


訴訟代理人  高仁宏律師
複  代理人  鄒筠傑  
上列當事人間請求侵權行為損害賠償事件，上訴人對於中華民國
109年12月31日臺灣苗栗地方法院109年度訴字第133號第一審判
決提起上訴，本院於民國110年4月21日言詞辯論終結，判決如下
：
    主      文
上訴駁回。
第二審訴訟費用由上訴人負擔。
    事實及理由
壹、上訴人主張：
一、被上訴人於民國107 年1 月14日17時15分許，駕駛車號000-
    0000號自用小客車（下稱乙車），沿苗栗縣造橋鄉龍昇村台
    1 線外側車道由南往北方向直行，行至台1 線與苗8 線交岔
    路口（下稱系爭路口）時，疏未注意車前狀況，且黃燈亮起
    時未在停止線前減速，並在時間足以反應下，未為任何防免
    措，適林于欣騎乘車號000-000 號大型重機車（下稱甲車）
    沿台1線由北往南方向行駛，欲左轉至苗8線時，兩車在系爭
    路口發生碰撞（下稱系爭事故），致林于欣人、車倒地，經
    送醫急救，仍因頭胸腹部、左下肢與胸椎多處外傷骨折、顱
    內出血、氣血胸合併外傷性休克死亡。
二、上訴人鍾秀美、林禎祿、彭坤妹、林采薇、林采霏分別為林
    于欣之配偶、父、母、長女、次女，爰依民法第184條、第1
    92條及第194條等規定，分別請求損害賠償如下：
（一）鍾秀美部分：
　　  殯葬費新臺幣（下同）355,200 元、精神慰撫金50萬元，
      合計855,200元，扣除已領強制汽車責任保險理賠金（下
      稱強制險理賠）40萬元，尚得請求455,200元。
（二）林禎祿、彭坤妹部分：
　　  係林于欣之父、母，分別為39年4月14日、46年1月20日出
      生，於林于欣死亡時各約為67.4歲、61.98歲，以108年臺
      灣地區簡易生命表（男、女性）平均年齡77.5歲、80歲計
      算，尚有餘命10.1年、18.2年，依107年苗栗縣每人每月
      平均消費支出為17,695元，即每年212,340元，則所得請
      求扶養費依霍夫曼式計算法扣除中間利息分別為1,752,77
      9元、2,772,743元，除林于欣外尚有2名扶養義務人，依
      扶養比例1∕3計，各得請求扶養金額為584,260元、924,24
      8元。加上所分別請求精神慰撫金各50萬元，另扣除已領
      強制險理賠各40萬元後，所各自請求賠償金為684,260元
      、1,024,248元。
（三）林采薇、林采霏部分：
　　  分別係101年5月5日、103年6月2日出生，於林于欣死亡時
      各為5.515歲、3.635歲，算至20歲成年，其受扶養之權利
      尚有14.485年、16.36年，依前述苗栗縣民平均消費支出
      標準，所得請求扶養費按霍夫曼式計算法扣除中間利息各
      為2,336,125元、2,561,989元，因其等扶養義務人尚有鍾
      秀美，扶養比例為1∕2，故所請求扶養費金額分別為1,168
      ,063元、1,280,995元。加上所分別請求精神慰撫金各50
      萬元，另扣除已領強制險理賠各40萬元後，所各自請求賠
      償金為1,268,063元、1,380,995元等詞。
貳、被上訴人則以：
    伊所駕乙車雖撞擊林于欣騎乘之甲車，致其死亡，惟依交通
    部公路總局新竹區監理所竹苗區車輛行車事故鑑定會（下稱
    行車事故鑑定會）鑑定意見、中央警察大學鑑定書（下稱系
    爭鑑定書），均認伊無肇事因素。且鍾秀美對伊所提刑事告
    訴，亦經臺灣苗栗地方檢察署（下稱苗栗地檢署）檢察官以
    107 年度偵續字第16號為不起訴處分，鍾秀美聲請再議，復
    經臺灣高等檢察署臺中檢察分署（下稱臺中高分檢）以109 
    年度上聲議字第417 號駁回再議，其再聲請交付審判，並經
    原法院刑事庭以109 年度聲判字第5 號裁定駁回在案，可見
    伊無過失，不須負擔侵權行為責任等語，資為抗辯。
參、原審法院審理後，斟酌兩造之主張及攻擊防禦方法之結果，
    認上訴人依侵權行為法律關係，請求損害賠償，為無理由，
    駁回上訴人之訴。上訴人聲明不服，提起上訴，於本院上訴
    聲明為：（一）原判決廢棄。（二）被上訴人應給付鍾秀美
    455,200元、林禎祿684,260元、彭坤妹1,024,248元、林采
    薇1,268,063元、林采霏1,380,995元，及均自109年6月19日
    起至清償日止，按年息5 ％計算之利息。被上訴人答辯聲明
    為：上訴駁回。
肆、本院之判斷：
一、下列事實為兩造所不爭執
（一）被上訴人於107年1月14日17時15分許，駕駛乙車，沿苗  
      栗縣造橋鄉龍昇村台1線外側車道由南往北方向直行，至 
       系爭交岔路口時，於路口號誌黃燈亮起後進入路口；而 
       林于欣當時騎乘甲車沿台1線由北往南方向行駛，亦於路
        口號誌黃燈亮起後進入路口欲左轉至苗8線，兩車在系
    爭    路口發生系爭事故，致林于欣人、車倒地，經送醫急
    救    ，仍因頭胸腹部、左下肢與胸椎多處外傷骨折、顱內
    出    血、氣血胸合併外傷性休克死亡。
（二）鍾秀美告訴被上訴人過失致死案件，分別經苗栗地檢署  
      、臺中高分檢及原法院刑事庭為前述不起訴處分、再議  
      駁回、駁回交付審判之聲請（原審卷125至127、129至13 
       7、171至188頁）。
（三）系爭事故經送請鑑定肇事因素後，行車事故鑑定會鑑定  
      意見書認：「一、林于欣駕駛大型重型機車，行經號誌  
      管制路口左轉彎，未依號誌指示行駛，為肇事原因。二  
      、被上訴人駕駛自用小客車，措手不及，無肇事因素。  
      」（原審卷169頁）。系爭鑑定書亦認：「一、甲車騎士 
       林于欣騎乘甲車，沿台1線由造橋往後龍（北往南）方向
        行駛內側左轉彎車道至交岔路口續由北往東進行左轉穿
        越對向車道時，未遵守燈光號誌指示且未注意車前狀況
        ，而與沿台1線由後龍往造橋（南往北）方向行駛直進
      穿  越台1線、苗8線交岔路口之乙車發生碰撞，其『左轉
      彎  行駛未遵守燈光號誌之指示與未注意對向直進之車輛
      』  為肇事原因」、「二、乙車駕駛人周芷翎駕駛乙車，
      沿台1線後龍往造橋（南往北）方向行駛直進穿越台1線、
      苗8線交岔路口時，依規定遵守燈光號誌指示、車道和速
      限行駛且有注意車前狀況，與未遵守燈光號誌指示且未注
      意車前狀況，沿台1線由造橋往後龍（北往南）行駛內側
      左轉彎車道而突然左轉穿越台1線、苗8線交岔路口對向車
      道之甲車發生碰撞，其因反應時間不足無法及時防備避免
      事故發生，無肇事因素。」（鑑定書50、51頁）
（四）鍾秀美為林于欣支出喪葬費355,200元，其餘上訴人所得
      請求林于欣負擔之扶養費數額如上。
（五）系爭路段之時速限制為70公里，事發時交通號誌為三時相
      正常運轉，第一時相（台1線南北向直行及右轉箭頭燈）
      為綠燈39秒、黃燈5秒、全紅2秒；第二時相（台1線南北
      向紅燈左轉專用時向）為綠燈15秒、黃燈4秒、全紅2秒；
　　　第三時相（苗8線）為綠燈15秒、黃燈4秒、全紅2秒。
二、上訴人指被上訴人對系爭事故之發生有黃燈未減速注意車前
    狀況之過失，對其等應負損害賠償責任等語。被上訴人則否
    認有何過責。是本件兩造之所爭，在於被上訴人就系爭事故
    之發生，有無過失責任？如有，則上訴人請求被上訴人給付
    上開賠償金及利息，有無理由？
三、按當事人主張有利於己之事實，就其事實有舉證之責任，民
    事訴訟法第277條前段定有明文；而侵權行為之成立，須行 
     為人因故意過失不法侵害他人權利，亦即行為人須具備歸 
     責性、違法性，並不法行為與損害間有因果關係，始能成 
     立，且主張侵權行為損害賠償請求權之人，對於侵權行為 
     之成立要件應負舉證責任（最高法院100年度台上字第328 
     號、第1189號判決意旨參照）。
四、查上訴人主張林于欣已因系爭事故為被上訴人駕車撞擊致死
    ，而被上訴人當時乃於系爭路口號誌轉為黃燈後，始駕車進
    入系爭路口，致撞擊已駛至其車前、於另向號誌尚未轉為左
    轉燈即決意左轉之林于欣所騎機車等情，為被上訴人所不爭
    執，並有系爭鑑定書所附現場路口監視器及被上訴人行車紀
    錄器錄影翻拍照片可參，堪認此部分為真實。
五、然被上訴人以其駕駛行為，經肇事責任鑑定後，認無疏失，
    否認對本件事故之發生有過責云云。惟查：
（一）依系爭鑑定書所附系爭交岔路口監視錄影翻拍照片所示  
      ，系爭路口之燈號於錄影時間17時18分4秒轉為黃燈時， 
       被上訴人所駕汽車甫出現在監視影像範圍內（鑑定書28 
       、29頁，畫面3、4），至同時、分7秒時，其車始分別通
        過進入路口前之停止線、行穿線，而於8秒之際進入系
    爭    路口 （鑑定書28、30頁，畫面11至14），可見其於
    系爭    路口黃燈號誌啟亮後約3秒之情況下，仍決意駕車
    繼續前    行進入系爭路口，未見有紅燈將屆、路權將失之
    覺知。
（二）雖道路交通標誌標線號誌設規則第206條第4款規定，所  
      謂圓形黃燈乃「用以警告車輛駕駛人及行人，表示紅色  
      燈號即將顯示，屆時將失去通行路權」，然審其規範意  
      旨，係在警告用路人燈號即將變為紅燈而暫失路權，自  
      有諭駕駛人應視路況減速作停車等候準備之意，以為燈  
      號變換間之緩衝，按理，除已進入交岔路口之用路人應  
      迅速通過路口，以免防礙燈號轉換後另向車道人車之通  
      行外，當非係作為鼓吹尚在路口以外的駕駛人加速通過  
      之信號，而變相鼓勵駕駛人爭搶黃燈下所剩無幾之路權，
      以致形成路口在黃燈後駕駛人爭相加速之恐怖時間，庶符
      其規範之意旨。故臨此燈號轉換之際，依規，車行尚未至
      路口停止線之被上訴人本應開始減速慢行至停止線等候為
      當，且依上開監視畫面所示，其於系爭路口轉為黃燈至駕
      車進入系爭路口前，仍有3至4秒之時間，足資其作減速之
      反應，非無餘裕，但依系爭鑑定書按其行車紀錄器翻拍畫
      面33至40即其車前輪通過系爭路口停止線前之距離與時間
      換算結果，其車當時平均時速仍介於70.90至71.50公里間
      （系爭鑑定書45頁），未見有何減速慢行之意，與前揭以
      保護他人為目的之交通法規所定意旨難謂無間。
（三）又查被上訴人於本件事故發生時，乃行駛在系爭道路之  
      外側車道，而林于欣當時則自對向逕行左轉騎來，對照  
      被上訴人行車紀錄器翻拍畫面，林于欣係於拍攝時間17  
      時47分29秒許即已出現在被上訴人行車紀錄器拍攝範圍（
      上訴人認係17時47分27秒時即出現在一般鏡頭畫面），
　　　並逐漸左轉穿越分隔島進入交岔路口（系爭鑑定書35至38
      頁畫面36至38），依行車紀錄器上開畫面所示，當時被上
      訴人所駕汽車距路口停止線猶有相當距離，且黃燈於27秒
      時早已啟亮，難認被上訴人未知其情，並有相當時間決定
      是否減速停車等候，加以林于欣係自另向內側車道左轉變
      騎乘而來，被上訴人則係行駛在其向之外車道，在系爭路
      段至路口處設有轉彎專用道之情況下，緩衝之距離更形加
      大，其卻執意以前述時速繼續前行，以致於17時47分31秒
      始見林于欣所騎機車而鳴按喇叭（畫面42），但已警示不
      及，而於同一秒鐘撞擊已騎至其車前之林于欣機車（畫面
      46），縱依前揭交通法規所定，其路權尚未完全喪失，但
      仍難謂全然無道路交通安全規則第94條第3項所定應注意
      車前狀況，並隨時採取必要安全措施義務之違反。雖林于
      欣自有左轉彎行駛未遵守燈光號誌指示之違規，且違規情
      形較為嚴重，但仍不能解免被上訴人前揭對黃燈號誌反應
      不當及未充分注意車前狀況、採取必要安全措施過責之成
      立。
（四）至行車事故鑑定會鑑定意見書及系爭鑑定書雖分別以被上
      訴人措手不及或反應時間不足，一致認其對本件事故之發
      生完全無過責等情。但此乃因該等鑑定未及深究前揭道路
      交通標誌標線號誌設規則第206條第4款規範之意旨，以被
      上訴人所駕車輛於黃燈號誌啟亮後，尚未進入路口而言，
      理應減速為停車等候之準備，而非鼓吹其繼續前行所致；
      且其乃係於撞擊林于欣之同一秒始發現林于欣所騎機車才
      鳴按喇叭以為警示，而非於得見林于欣開始違規左轉之刻
      即對之示警，堪認有未能充分注意車前狀況、適時採取必
      要安全措施義務之欠缺，所為鑑定之結論，難謂無瑕，自
      不足採。而上開不起訴處分與駁回交付審判聲請之裁定，
      為刑事程序之見解，因與本件民事程序之證據法則與證明
      程度不同，自無拘束本件之效力，本院仍應本於獨立審判
      之精神以為認定，併予說明。　　
六、則被上訴人對本件事故之發生既有過失，且其確因此而撞擊
    林于欣至死，堪認其過失行為與林于欣之死亡結果間具有相
    當之因果關係。故上訴人依前揭侵權行為之相關規定，請求
    被上訴人負損害賠償責任，即屬有據。而被上訴人對鍾秀美
    所請求其支出林于欣喪葬費355,200元及其餘上訴人所請求
    上開林于欣所應負扶養費數額等部分之損害，俱無爭執，此
    部分堪可認定。至上訴人所請求精神慰撫金部分，按不法侵
    害他人之人格權，被害人受有非財產上之損害，請求加害人
    賠償相當金額之慰撫金時，法院對於慰撫金之量定，應斟酌
    實際加害情形，所造成之影響、被害人之痛苦程度、兩造之
    身分、地位、經濟情形及其他各種狀況，以核定相當之數額
    （最高法院47年度台上字第1221號、51年度台上字第223號
    、86年度台上字第511號判決意旨參照）。是本件分別審酌
    上訴人鍾秀美、林禎祿、彭坤妹、林采薇、林采霏等人各為
    死者林于欣之配偶、父母及女兒，均為林于欣之至親，學歷
    依次為大學、高中、高商畢業、肄業或目前就讀小學中，於
    本件事發時分別年為33、67、61、5、3歲，僅鍾秀美現從事
    房仲，其餘則為退休或尚未有謀生能力之人，可見其等生活
    因林于欣之死影響至鉅，所受精神與情感上之損害難謂不嚴
    重；而鍾秀美名下現有房、地各1筆、汽車1部，總值約1,73
    3,700元，106、107年所得各為591,964元、640,170元；林
    禎祿名下則有房屋、田地各1筆，合計值約326,950元，查無
    所得；彭坤妹名下僅有年份10年以上汽車3部，已無所值，
    上2年度所得各為3,999元、5,740元；而被上訴人則為高職
    畢業，擔任電子公司行政助理，月入26,000元，名下查無財
    產，上2年度所得分別有122,989元、394,806元等情，除經
    兩造陳明在卷（原審卷265、269、273頁）外，並有原審依
    職權所調兩造之稅務電子閘門財產所得調件明細表附卷可憑
    ，兼考被上訴人過失程度、造成林于欣死亡結果之損害情形
    、雙方上開身分、地位、經濟狀況等一切情狀，堪認上訴人
    此部分分別請求被上訴人給付精神慰撫金各50萬元，尚稱合
    理。則合計上訴人鍾秀美以次人等本件所受上開損害額分別
    合為855,200元、1,084,260元、1,424,248元、1,668,063元
    、1,780,995元。
七、又死者林于欣就系爭事故之發生，歷經先後鑑定，均認其有
    前述未遵守轉彎號誌指示等違失，為上訴人所不否認，審其
    自身之過失程度，相較於被上訴人係在黃燈已啓亮、車尚未
    至停止線仍強行通過、且未充分注意車前狀況、採取必要之
    安全措施致有欠當之疏失而言，林于欣顯應自負主要之肇事
    過失責任；被上訴人則為肇事次因，即須負次要過失責任，
    業詳述如前。是衡上開雙方各情對本件事故發生之原因力，
    認被上訴人應負20%之過失責任，始稱合理，而有依與有過
    失規定，減輕被上訴人損害賠償責任之適用。經依該比例計
    算後，鍾秀美等人所得請求之數額分別為171,040元、216,8
    52元、284,850元、333,613元、356,199元（元以下4捨5入
    ）。因其等各已領取強制險理賠金40萬元，經相扣除後，均
    已無可再向被上訴人請求。
八、綜上所述，上訴人依侵權行為損害賠償之規定，請求被上訴
    人各給付其等上開所請求之各款與利息，均非有據，不應准
    許。從而，原審所為上訴人敗訴之判決，所持理由雖與本院
    不同，惟結論並無二致，仍應予維持。上訴論旨指摘原判決
    不當，求予廢棄改判，為無理由，應駁回其上訴。
九、本件事證已臻明確，兩造其餘之攻擊或防禦方法及所用之證
    據，經本院斟酌後，認為均不足以影響本判決之結果，爰不
    逐一論列，附此敘明。
十、據上論結，本件上訴為無理由，爰判決如主文。
中　　華　　民　　國　　110 　年　　4 　　月　　30　　日
                         民事第三庭
                              審判長法　官  黃玉清
　　　　　　　　　　　　　　        法　官  涂秀玲
　　　　　　　　　　　　　　　      法　官  葛永輝
正本係照原本作成。
如不服本判決，應於收受送達後二十日內向本院提出上訴書狀，
其未表明上訴理由者，應於提出上訴後二十日內向本院補提理由
書狀（均須按他造當事人之人數附繕本）。
上訴時應提出委任律師或具有律師資格之人之委任狀；委任有律
師資格者，另應附具律師資格證書及釋明委任人與受任人有民事
訴訟法第四百六十六條之一第一項但書或第二項所定關係之釋明
文書影本。如委任律師提起上訴者，應一併繳納上訴裁判費。 

                                     書記官  黃湘玲

中　　華　　民　　國　　110 　年　　4 　　月　　30　　日